臺灣高等法院高雄分院民事判決　九十一年度上字第一三一號
　　　上　訴　人　乙○○
　　　被 上訴 人　甲○○
右當事人間請求土地所有權移轉登記事件，上訴人對於中華民國九十一年四月二十六
日臺灣高雄地方法院九十一年度訴字第五一四號第一審判決提起上訴，本院判決如左
：
    主    文
原判決廢棄。
被上訴人應將坐落高雄縣茄定鄉○○段九一九地號，地目旱，面積一三二０．０五平
方公尺，權利範圍全部之土地所有權移轉登記予上訴人。
第一、二審訴訟費用由被上訴人負擔。
    事實及理由
一、上訴人主張：伊前於民國八十二年八月十一日，向被上訴人甲○○及訴外人林鴻
    銘買受其二人分別共有，應有部分各二分之一，坐落高雄縣茄定鄉○○段九一九
    號地目旱面積一三二０．０五平方公尺之土地全部（下簡稱系爭土地），伊有自
    耕農身分，然因未能及時辦妥手續取得自耕能力證明書，乃與被上訴人約定暫將
    系爭土地之所有權以被上訴人名義登記，並由被上訴人出具切結書，表明被上訴
    人不得處分系爭土地，及上訴人如欲將系爭土地移轉於任何人時，被上訴人絕無
    異議。爰依兩造間之前開借名登記契約，請求被上訴人將系爭土地之所有權移轉
    登記予上訴人等語。
二、被上訴人則以：上訴人買受系爭土地時，尚未取得自耕能力證明書，故由伊簽立
    切結書，約定暫將系爭土地借用伊之名義登記，上訴人請求伊依約應將系爭土地
    所有權移轉登記予上訴人，伊均承認，然系爭土地上所設定伊為債務人之抵押權
    登記並非真實，上訴人應提出理由說明等語，資為抗辯。
三、本件原審對於上訴人之請求，判決上訴人全部敗訴，上訴人聲明不服，求為判決
    如主文所示。被上訴人則求為判決駁回上訴人之上訴。
四、按當事人於言詞辯論時為訴訟標的之認諾者，法院應本於其認諾為該當事人敗訴
    之判決，民事訴訟法第三百八十四條定有明文。是本件首應審究者，係被上訴人
    是否已對訴訟標的之法律關係為認諾？
  (一)按民事訴訟法上所謂之認諾，係指被告於言詞辯論時，對於原告依訴之聲明所為
    關於法律關係之主張，向法院為承認之陳述者而言；是若本無所有權之原告，提
    起所有物返還之訴，有所有權之被告於言詞辯論時，認諾原告有所有物返還請求
    權者，應本於其認諾，為該被告敗訴之判決（最高法院四十四年台上字第八四三
    號判例意旨、同院三十一年十一月十九日度民事決議第十五則參照）。又民事訴
    訟程序除人事訴訟程序中之婚姻事件、親子關係事件，因涉及血統、身份等人倫
    綱紀，與社會公益有關，故明文規定不適用關於認諾、及訴訟上自認或不爭執事
    實效力之外，對於其他財產權訴訟，並無排除上開認諾等訴訟法上效力適用之規
    定。
  (二)被上訴人於原審言詞辯論中，已陳稱：「（法官問：你是否主張本件土地是應該
    還給原告，但是土地上之抵押權事實上是不存在的？）是。」在卷（原審卷第三
    十三頁）；於本院準備程序及言詞辯論時，亦陳述：「上訴人在八十二年八月十
    一日向我及我弟弟林鴻銘買系爭土地，八十三年辦理登記的時候，借我的名義來
    登記，我在八十三年七月十五日有寫切結書，我依約定應該將系爭土地所有權移
    轉給上訴人沒錯」，並承認上訴人於八十四年七月二十日取得自耕能力證明書後
    ，即可向其請求辦理系爭土地所有權移轉登記等情（見本院卷第六四頁、六五頁
    、第八一頁）。則被上訴人於原審及本院行言詞辯論時，對於上訴人本於兩造間
    之借名登記契約，所為被上訴人應將系爭土地所有權移轉登記與上訴人之請求，
    既已承認在卷，堪認被上訴人對於本件訴訟標的確已認諾。本院依民事訴訟法第
    三百八十四條之規定，即應本於被上訴人之認諾而為被上訴人敗訴之判決。至被
    上訴人另辯以：系爭土地有不實之抵押權設定登記（按：登記日期在系爭土地買
    賣前）云云，與本件訴訟標的無關，本無調查之必要，亦不影響其前開認諾之效
    力，所辯不足採。
五、綜上所述，上訴人依兩造間之借名登記契約，請求被上訴人移轉登記如主文第二
    項所示之土地所有權，即屬正當，應予准許。原審為上訴人敗訴之判決，尚有未
    合。上訴意旨指摘原判決不當，求予廢棄改判，為有理由，應由本院將原判決廢
    棄，並改判如主文第二項所示。
六、本件判決之基礎已臻明確，兩造其餘攻擊防禦方法及所舉證據，於本判決結果不
    生影響，爰不一一論述。又本判決雖係本於被上訴人認諾，所為被上訴人敗訴之
    判決，惟其內容係意思表示之判決，不宜宣告假執行，併此敘明。
七、據上論結，本件上訴為有理由，依民事訴訟法第四百五十條、第四百六十三條、
    第三百八十四條、第七十八條，判決如主文。
中　　　華　　　民　　　國　　九十一　　年　　　九　　　月　  　十一　　日
                              臺灣高等法院高雄分院民事第三庭
~B1審判長法官　張國彬
~B2　　　法官　鄭月霞
~B3　　　法官　徐文祥
右為正本係照原本作成。
如對本判決上訴，須於判決送達後二十日內向本院提出上訴狀，其未表明上訴理由者
，應於上訴後二十日內向本院提出上訴理由書（均須按他造當事人之人數附繕本）。
上訴時應提出委任律師或具有律師資格之人之委任狀，並依附註條文規定辦理。
中　　　華　　　民　　　國　　九十一　　年　　　九　　　月　　十一　　　日
~B法院書記官　黃一秋
附註：
民事訴訟法第四百六十六條之一：
對於第二審判決上訴，上訴人應委任律師為訴訟代理人，但上訴人或其法定代理人具
有律師資格者，不在此限。
上訴人之配偶、三親等內之血親、二親等內之姻親，或上訴人為法人、中央或地方機
關時，其所屬專任人員具有律師資格並經法院認為適當者，亦得為第三審訴訟代理人
。
第一項但書及第二項情形，應於提起上訴或委任時釋明之。
